臺灣高等法院臺中分院民事判決
110年度上易字第139號
上  訴  人  林靜宜  
訴訟代理人  蘇若龍律師
被  上訴人  林世勇  
上列當事人間請求返還借款事件，上訴人對於中華民國110年1月
5日臺灣彰化地方法院108年度訴字第576號第一審判決提起上訴
，本院於民國110年5月12日言詞辯論終結，判決如下：    
    主      文
上訴駁回。
第二審訴訟費用由上訴人負擔。
    事實及理由
壹、被上訴人主張：
一、上訴人自民國88年6月10日起陸續向伊借款，其明細如原判
    決附表一（下稱附表一）所示，借款總額為新臺幣（下同）
    177萬元，依其在本院108年度家上字第32號分割遺產訴訟（
    下稱家事另案）中自陳有以其配偶李○○之花壇農會帳戶（帳
    號：00000000000000）轉帳至兩造之父林○○臺中商業銀行（
    下稱臺中銀行）帳戶，經查自97年9月23日至100年1月21日
    止，上訴人匯入如原判決附表二（下稱附表二）所示之款項
    至該台中銀行帳戶，共計358,000元，另就其所借伊向臺灣
    土地銀行（下稱土銀）貸得之50萬元部分，因約定該銀行之
    貸款本息均應由其負擔，此部分在土銀參與原法院100年度
    司執字第75036號強制執行分配款後，尚欠本息251,475元，
    是其已償還248,525元（50萬－251,475）。扣除前開還款金
    額後，其尚欠伊1,163,475元（177萬－248,525-358,000）。
    又家事另案認定伊應給付其586,567元確定，經抵銷後，其
    應給付伊576,908元（1,163,475－586,567）。上開借貸未約
    定給付期限，伊自得隨時請求，並自起訴時請求遲延利息。
    爰依民法第480條等規定，請求上訴人給付576,908元，及自
    起訴狀繕本送達翌日起至清償日止，按年息5%計算之利息。
二、又上訴人至100年1月21日尚在還款而承認債務，時效至此中
    斷而重行起算；且伊否認與其配偶或李○○間有何金錢往來，
    與本件亦屬無關，借貸關係僅存於兩造之間等語。
貳、上訴人則以：
    伊所欠被上訴人177萬元，業已清償358,000元、248,525元
    ；另107萬元，因伊配偶李○○與其胞弟李○○於88年間所共營
    模具廠有資金需求，而自88年12月6日起至89年3月6日止共
    向被上訴人借款4筆合計186萬元而匯入李○○合作金庫銀行00
    00000000000帳戶，經兩造、李○○、李○○協議，由李○○、李○
    ○代清償伊所欠其債務，故李○○自88年12月13日起至89年3月
    23日止分4筆還款共293萬元，並匯入其花旗銀行臺中分行（
    下稱花旗銀行）00000000000000號帳戶，清償所欠186萬元
    後，所剩107萬元用以返還伊所欠借款，扣除後借款僅剩93,
    475元（177萬－358,000－248,525－107萬）。且本件借款亦已
    逾20年，伊為時效抗辯，拒絕給付等詞，資為抗辯。
參、原審法院審理後，斟酌兩造之主張及攻擊防禦方法之結果，
    認上訴人尚欠被上訴人1,163,475元本息，經上訴人以家事
    另案債權586,567元抵銷後，被上訴人請求576,908元，及起
    訴狀繕本送達翌日起至清償日止，按年息5%計算之利息，為
    有理由，應予准許，並依兩造聲請，分別為附條件准、免假
    執行之宣告；逾此部分則屬無理，予以駁回，而為被上訴人
    一部勝訴、一部敗訴之判決。上訴人就其敗訴部分提起上訴
    ，聲明為：（一）原判決不利於伊部分廢棄。（二）上開廢
    棄部分，被上訴人在第一審之訴駁回。被上訴人答辯聲明為
    ：上訴駁回。【上開原審判決被上訴人敗訴部分，未據其聲
    明不服，不在本院審理範圍】。
肆、本院之判斷：
一、本件關於被上訴人有於如附表一所示時間借款合計177萬元
    予被上訴人，上訴人已清償如附表二所示款項合計385,000
    元，而家事另案確定判決命被上訴人應給付上訴人586,567
    元，又土銀參與原法院100年度司執字第75036號強制執行分
    配款後，債權尚有251,475元本息（原審卷一55至62頁）。
    被上訴人花旗銀行帳戶於88年12月13日、89年1月13日、2月
    22日、3月23日曾分別有75萬元、90萬元、95萬元、33萬元
    ，合計293萬元之匯款匯入（同卷二35至45頁）等事實，為
    兩造所無爭執，堪信為真實。
二、被上訴人主張上訴人向其借款177萬元，扣除已清償及主張
    抵銷部分後，尚欠576,908元本息，爰訴請其返還等語。上
    訴人則以除其返還及主張抵銷部分外，李○○另為其清償107
    萬元，僅欠93,475元未還，並為時效抗辯，拒絕給付等詞。
    是本件兩造之所爭，在於訴外人陳○○所匯予被上訴人之293
    萬元，是否係為清償李○○、李○○向其所借186萬元？上訴人
    主張其中107萬元用以清償其對被上訴人之借款，有無理由
    ？被上訴人請求上訴人給付576,908元，及自108年5月16日
    起至清償日止，按年息5%計算之利息，是否有據？上訴人以
    消滅時效已完成，為時效抗辯，拒絕給付，是否可採？
三、按當事人主張有利於己之事實，就其事實有舉證之責任，民
    事訴訟法第277條前段定有明文；倘原告對於自己主張之事
    實已盡證明之責後，被告對其主張，如抗辯其不實並提出反
    對之主張者，則被告對其反對之主張，亦應負證明之責，此
    為舉證責任分擔之原則（最高法院18年上字第2855號判決意
    旨參照）。　　
四、查被上訴主張上訴人原共向伊借如附表一款項、上訴人清償
    如附表二所示及土銀所貸之248,525元、伊於家事另案應給
    付其586,567元，扣除後之餘額為576,908元，為兩造所無爭
    執，此部分事實，堪信為真。惟上訴人抗辯兩造已協議由李
    ○○所匯被上訴人共293萬元中之107萬元為清償等詞，為被上
    訴人否認，依前揭舉證責任之說明，應由上訴人對此負舉證
    之責。
五、而查上訴人對此，無非以上開被上訴人花旗銀行4筆匯款係
    李○○所匯，李○○並到庭證述清償向被上訴人借款所剩款項已
    贈與上訴人處理等情，並提出李○○合庫帳戶交易明細、上開
    匯款申請書代收傳票4紙、取款憑條2張、存摺封面影本（原
    審卷二35至45頁、本院卷85至97頁）等件為佐，核其部分匯
    款申請書代收傳票固可看出匯款人為李○○（本院卷85頁下方
    、93頁下方）或匯款人地址、身分證字號與李○○住所、身分
    證字號相同（同卷85、87、93、95頁），且李○○亦證稱其匯
    款所剩已贈與上訴人處理（同卷71頁）等語。然被上訴人否
    認與李○○有金錢來往，亦未有上訴人所稱以李○○所匯107萬
    元還款之4人協議的存在；且李○○就與被上訴人間之金錢往
    來過程，原證述在921地震時曾透過上訴人向被上訴人借款
    ，但借幾次、共借多少，均不復記憶等語；嗣改稱共借107
    萬元，伊還293萬元，係應上訴人要求匯予被上訴人293萬元
    ，上訴人稱其會與被上訴人處理，但伊至今仍未收回多匯之
    186萬元，後伊私下與上訴人協議，將該款贈與上訴人處理
    （同卷70、71頁）等詞，所證前後不一，就向被上訴人借款
    之數額、為何匯款多出所借、有無上訴人所稱4人協議之存
    在，與上訴人所陳，亦有出入；所稱款項進出之事並已發生
    多時，李○○甚自陳早已遺忘，多年來也未曾向兩造有所主張
    ，所述反應，已異於常情，於此尚難輕採其詞；參以李○○匯
    款予被上訴人之原因多端，並係其2人間之資金來往，被上
    訴人對此則否認有積欠李○○債務，自待其2人進一步釐清，
    否則無以窺其實，尚難逕認必如上訴人所述，是縱李○○於本
    院當庭表示已依其與上訴人之私下協議，將其差額贈與上訴
    人處理云云，但其既尚未能證明有所稱債權之存在，即無所
    稱債權讓與之可言；況核原審卷附李○○合庫帳戶交易明細顯
    示，被上訴人係先後於88年12月6日、89年1月6日、2月10、
    3月6日各轉70萬元、60萬元、40萬元及16萬元至其帳戶，而
    李○○乃分別隨被上訴人各次轉帳後之88年12月13日、89年1
    月13日、2月22日、3月23日匯75萬元、90萬元、95萬元及33
    萬元予被上訴人，其所匯數額均高於被上訴人，累計前3次
    金額即高達260萬元，已遠大於上訴人所稱李○○向被上訴人4
    次所借合計186萬元甚多，未見李○○有何再向被上訴人借款
    之需求，無以排除其間資金之進出未有其他原因；另觀李○○
    之最後匯款日為89年3月23日，然參附表一所示，在此之前
    ，上訴人僅向被上訴人借貸前5筆款項合計46萬元，其後10
    筆借貸則尚未發生，也未見有將李○○匯予被上訴人款項之差
    額預先作為清償上訴人本件借款之可能。上訴人此部分所辯
    ，要難信採。
六、至附表一所示借款，於被上訴人提起本件時，除第15筆外，
    固已逾15年之普通消滅時效期間。然依附表示二所載，上訴
    人至遲於100年1月21日尚在清償本件所借，為其所不否認。
    是其雖為時效抗辯，然因其清償本件欠款，性屬承認債務之
    舉，依民法第129條第1項第2款、第137條第1項規定，即生
    中斷之效，時效期間應重行起算，則附表一所示借款因此均
    尚在時效期間內，仍無可拒絕給付。　　　　
七、綜上所述，被上訴人依民法消費借貸等法律關係，請求上訴
    人給付所借576,908元，及自起訴狀繕本送達之翌日即108年
    年5月16日（於同年月15日送達上訴人，原審卷一73頁送達
    證書）起，至清償日止，按年息5%計算之利息，自屬正當，
    應予准許。從而原審為上訴人敗訴之判決，並無不合。上訴
    論旨指摘原判決不當，求予廢棄改判，為無理由，應駁回上
    訴。
八、本件事證已臻明確，兩造其餘之攻擊或防禦方法及所用之證
    據，經本院斟酌後，認為均不足以影響本判決之結果，爰不
    逐一論列，附此敘明。
九、據上論結，本件上訴為無理由，爰判決如主文。
中　　華　　民　　國　　110 　年　　5 　　月　　26　　日
          　　    民事第三庭    審判長法　官  黃玉清
　  　　　　　　　　　　　　　        法　官  涂秀玲
　　  　　　　　　　　　　　　　      法　官  葛永輝
正本係照原本作成。       
不得上訴。
                                      書記官  黃湘玲　　　　　　　　　　　
中　　華　　民　　國　　110 　年　　5 　　月　　26　　日